臺灣高等法院民事判決
109年度上易字第736號
上  訴  人  張立杰（即徐孟祥承當訴訟人）


被  上訴人  張世宗  
            張世昌  
共      同
訴訟代理人  林唐緯律師                    
上列當事人間請求拆屋還地事件，上訴人對於中華民國109年4月
21日臺灣新竹地方法院109年度訴字第39號第一審判決提起上訴
，本院於109年12月30日言詞辯論終結，判決如下：
    主      文
上訴駁回。
第二審訴訟費用由上訴人負擔。
    事實及理由
按訴訟繫屬中為訴訟標的之法律關係，雖移轉於第三人，於訴
  訟無影響。但第三人如經兩造同意，得聲請代當事人承當訴訟
  ，民事訴訟法第254條第1項定有明文。經查，坐落新竹市○○段
  000地號土地（下稱系爭土地）上如原判決附圖（下稱附圖）
  所示A部分（面積287.54平方公尺）、B部分（面積6.75平方公
  尺）、C部分（面積21.14平方公尺）之未辦保存登記建物（門
  牌號碼新竹市○區○○路000巷000○0號，下稱系爭地上物），於
  本件訴訟繫屬中，經訴外人中國信託商業銀行股份有限公司聲
  請原法院民事執行處（下稱執行法院）以107年度司執字第355
  77號清償債務強制執行事件（下稱系爭執行事件）拍賣系爭地
  上物，由上訴人拍定，原法院並於109年6月15日核發權利移轉
  證明書予上訴人，上訴人因而取得系爭地上物之事實上處分權
  ，有原法院109年5月5日新院平107司執舜字第35577函、拍賣
  不動產筆錄、投標書、不動產權利移轉證書在卷可稽（見本院
  卷第149至151、171至174、227至229頁）。上訴人並聲請承當
  訴訟，經被上訴人及徐孟祥表示同意（見本院卷第221至222頁
  ），依前開規定，上訴人之聲請核無不合，應予准許，故徐孟
  祥已脫離本件訴訟。
被上訴人主張：伊二人為系爭土地所有權人，應有部分各1/2。
  上訴人有事實上處分權之系爭地上物，無權占有如附圖所示A
  、B、C部分，爰依民法第767條第1項前段之規定，求為判命上
  訴人拆除系爭地上物，返還占用土地予伊。原審就此部分為被
  上訴人勝訴之判決，上訴人不服，提起上訴。並答辯聲明：上
  訴駁回（原審共同被告楊煌霖部分，未據聲明上訴，另被上訴
  人請求上訴人給付相當於租金不當得利部分，嗣於本院撤回起
  訴，均非本院審理範圍，不贅）。　
上訴人則以：伊不知道系爭土地係被上訴人所有，以為可向土
  地所有權人承租土地，繼續使用系爭地上物，才參與投標等語
  ，資為抗辯。上訴聲明：㈠原判決廢棄。㈡被上訴人於第一審之
  訴及假執行之聲請均駁回。
被上訴人主張系爭土地為伊二人所有，應有部分各1/2。系爭地
  上物占用如附圖所示A、B、C部分，有土地所有權狀、地籍圖
  謄本、空照圖、相片、土地登記謄本、不動產權利移轉證書在
  卷可稽【見108年度竹簡字第273號卷（下稱273號卷）第15至2
  6、51頁，本院卷第149至151、227至229頁】，且為上訴人所
  不爭執，復經原法院於108年8月19日會同被上訴人、徐孟祥及
  新竹市地政事務所測量人員履勘現場，並囑託測量系爭地上物
  占用系爭土地之範圍及現況，亦有勘驗筆錄及新竹市地政事務
  所檢送之複丈日期108年8月19日之土地複丈成果圖即附圖在卷
  可稽（見273號卷第69至71、75頁），自堪信為真實。 
被上訴人主張上訴人無權占有系爭土地，依民法第767條第1項
  規定，請求上訴人拆除系爭地上物，並將所占用土地返還予伊
  ，則為上訴人所否認，並以前揭情詞置辯。經查：
　㈠按房屋之拆除，為一種事實上之處分行為，是未經辦理所有
    權第一次登記之建物，須有事實上之處分權者，始得予以拆
    除。查，系爭地上物為未辦保存登記建物一事，為兩造所不
    爭執。徐孟祥雖否認系爭地上物為其所建造及所有云云，然
    查，徐孟祥於原審並未否認系爭地上物為其所有，僅辯稱目
    前其父徐錦光獨居於該處等語（見273號卷第150頁）。參以
    ，執行法院於107年12月6日查封系爭地上物時，徐錦光就系
    爭地上物使用情形，僅陳稱系爭地上物由其1人居住，徐孟
    祥不住此處等語（見本院卷第161頁）、執行法院於108年10
    月4日囑託新竹市地政事務所測量系爭地上物並辦理查封登
    記時，徐孟祥及徐錦光在場均未爭執系爭地上物非徐孟祥所
    有，僅陳稱由徐錦光居住等語（見本院卷第165頁）。且徐
    孟祥以本件訴訟所談賠償搬遷費大於拍賣價錢為由，拍賣完
    成將致其受損為由，聲請系爭執行事件停止執行，經執行法
    院以109年度聲字第11號裁定駁回聲請，徐孟祥不服，提起
    抗告後，經本院以109年度抗字第231號裁定駁回抗告，亦有
    本院前開裁定附卷可佐（見本院卷第157至158頁），可見徐
    孟祥在系爭執行事件中以系爭地上物事實上處分權人自居。
    堪認系爭地上物為徐孟祥出資興建而取得所有權。而系爭地
    上物既經執行法院拍賣後，由上訴人拍定取得，原法院並於
    109年6月15日核發權利移轉證明書予上訴人，則上訴人已取
    得系爭地上物之事實上處分權，而就該物有拆除之權限，亦
    堪認定。
　㈡次按以無權占有為原因，請求返還土地者，占有人對土地所
    有權存在之事實無爭執，而僅以非無權占有為抗辯者，土地
    所有權人對其土地被無權占有之事實無舉證責任，占有人自
    應就其取得占有係有正當權源之事實證明之（最高法院85年
    度台上字第1120號判決意旨參照）。上訴人就其有事實上處
    分權之系爭地上物占用系爭土地一事既不爭執，依上開說明
    ，上訴人自應舉證證明其占用系爭土地之正當權源。惟上訴
    人僅辯稱：參與系爭地上物拍賣時，本欲向被上訴人承租系
    爭土地繼續使用，其不知系爭地上物占有權源為何云云（見
    本院卷第222、272頁），而未能具體陳明其有何占用系爭土
    地之合法正當權源並舉證證明之，則被上訴人主張上訴人係
    無權占有，堪信為真實。　
　㈢再按所有人對於無權占有或侵奪其所有物者，得請求返還之
    。對於妨害其所有權者，得請求除去之。有妨害其所有權之
    虞者，得請求防止之，民法第767條第1項定有明文。查上訴
    人並未舉證證明系爭地上物占用系爭土地有何正當權源，則
    被上訴人依前開規定，請求上訴人拆除系爭地上物，並將占
    用之土地返還予伊，洵屬有據。　
綜上所述，被上訴人依民法第767條第1項前段之規定，請求上
  訴人拆除如附圖所示A、B、C部分地上物，並將該部分土地返
  還予伊，為有理由，應予准許。原判決關此部分，為被上訴人
  勝訴判決，自無不合。上訴意旨指摘原判決關此部分不當，為
  無理由，應予駁回。
本件事證已臻明確，兩造其餘之攻擊或防禦方法及所用之證 據
  ，經本院斟酌後，認為均不足以影響本判決之結果，爰不逐一
  論列，附此敘明。
據上論結，本件上訴為無理由，判決如主文。
中　　華　　民　　國　　110 　年　　1 　　月　　20　　日
                  民事第五庭   
                        審判長法  官  賴劍毅
                              法  官  洪純莉
                              法  官  陳君鳳
正本係照原本作成。
不得上訴。
中　　華　　民　　國　　110 　年　　1 　　月　　21　　日

    　　　　　　　　　　　　　書記官  郭姝妤